【裁判字號】    97,家聲,63
【裁判日期】    980331
【裁判案由】    變更子女姓氏
【裁判全文】
臺灣苗栗地方法院裁定                  97年度家聲字第63號
聲  請  人  乙○○
法定代理人  丙○○
相  對  人  甲○○
                      5樓之2.
上列聲請人聲請變更子女姓氏事件，本院裁定如下：
    主  文
聲請駁回。
程序費用由聲請人負擔。
    理  由
一、本件聲請意旨略以：聲請人為相對人與丙○○之女，聲請人
    之父、母於民國93年8 月23日離婚，於96年12月25日於本院
    以96年度家調字第425 號成立協議筆錄，約定對於聲請人權
    利義務之行使負擔由聲請人之母任之。惟自聲請人之父母離
    婚後，相對人迄至成立協議筆錄之時止，均由聲請人之母負
    擔扶養義務，相對人曾有不負擔扶養義務超過兩年情事。且
    相對人探視聲請人的次數亦不多，與聲請人之互動有限，跟
    隨父姓，對聲請人顯有不利影響。聲請人自小即與母親、外
    祖父、母同住，深受疼愛，聲請人無兄弟，目前屬獨孫，外
    祖父身染肺癌，術後身體狀況不好，想早日由聲請人接續香
    火，但又不願財產贈與給外人或外姓之手，而延宕迄今。是
    聲請人之母親、外祖父母均希望聲請人改姓，承繼聲請人母
    姓香火，接受娘家贈與財產，此對聲請人最為有利，為此依
    民法第1059條之規定，聲請變更聲請人之姓氏為母姓「陳」
    等語。
二、按有下列各款情形之一，且有事實足認子女之姓氏對其有不
    利之影響時，父母之一方或子女得請求法院宣告變更子女之
    姓氏為父姓或母姓：一、父母離婚者。二、父母之一方或雙
    方死亡者。三、父母之一方或雙方生死不明滿三年者。四、
    父母之一方曾有或現有未盡扶養義務滿二年者，民法第1059
    條第5 項定有明文。姓氏屬姓名權而為人格權之一部分，具
    有社會人格之可辯識性，與身分安定及交易安全有關外，姓
    氏尚具有家族制度之表徵，故附予父母之選擇權，惟因應情
    事變更，倘有事實足認子女之姓氏對其有不利之影響時，父
    母之一方或子女自得請求法院宣告變更子女之姓氏為父姓或
    母姓。
三、經查：
（一）聲請人主張其為相對人與丙○○之女，聲請人之父、母於
      93年8 月23日離婚，96年12月25日於本院以96年度家調字
      第425 號成立協議筆錄，約定對於聲請人權利義務之行使
      負擔由聲請人任之等情，業據其提出戶籍謄本、本院96年
      度家調字第425 號協議筆錄為證，自堪信為真實。
（二）聲請人主張相對人曾有未盡扶養義務滿2 年之情事，惟為
      相對人否認，並提出郵政匯票、郵政國內匯款執據各3 紙
      為證，依該匯款單據觀之，相對人分別於95年8 月17日、
      96年8 月3 日、97年1 月31日合計共匯款新台幣（下同）
      13萬元予聲請人或聲請人之外祖父陳崇銘作為聲請人之扶
      養費，此亦為聲請人及聲請人之母所不爭執，縱使相對人
      匯款金額不敷聲請人成長所需，惟亦與民法第1059條第5
      項未盡扶養義務滿2 年之要件不符。況96年12月25日，聲
      請人之父、母成立協議筆錄，相對人與聲請人之母於筆錄
      第4 項約定，相對人願斟酌意願給聲請人扶養費，有卷附
      協議筆錄可參。而相對人自協議筆錄成立後，承諾願每半
      年給付扶養費3 萬元，亦曾於97年2 月間給付，此外，相
      對人復與聲請人之母協議願自98年3 月份起以扣薪轉帳方
      式每月匯款5,000 元至聲請人之帳戶等情，亦為聲請人所
      不爭執，是自難認相對人曾有或現有未盡扶養義務滿2 年
      之情事。
（三）又聲請人為年僅4 歲之幼兒，就讀幼稚園，到庭陳稱：「
      （問：爸爸叫什麼名字？）不記得了。（問：高雄的阿嬤
      （即相對人之母）每個月都有來看你嗎？）對，他會跟爸
      爸一起來，他們是坐車來的，他們來的時候都有帶我出去
      玩，都去公園還有高雄的動物園，還有去苗栗的海灘玩。
      我去過高雄兩次。（問：爸爸跟阿嬤來的時候有帶禮物看
      你嗎？）有，有帶玩具來，也會帶衣服來，也會帶鞋子，
      也有給我書，他們帶來的鞋子還有衣服我都有穿，我也喜
      歡。阿嬤來的時候也會帶東西給我吃，他會帶水果。（問
      ：爸爸對你好嗎？）好，爸爸也疼我，因為爸爸會帶我出
      去玩，也疼我。（問：爸爸跟高雄的阿嬤會打電話給你嗎
      ？）會，壹個禮拜有兩次左右。（問：你今天看到爸爸從
      高雄來你高興嗎？）高興。（問：你會希望高雄阿嬤還有
      爸爸假日時來找你玩嗎？）嗯。（問：爸爸帶你出去玩的
      時候都是什麼時候帶你回家？）下午二點，我們早上出去
      玩，下午就回家，中午會去麥當勞吃飯。（爸爸人好嗎？
      ）好，因為爸爸帶我去海灘的時候會拿玩具給我玩。」等
      語，聲請人雖為幼兒，惟已有基本口語表達能力，對於相
      對人及其母親自高雄至苗栗探視聲請人並接其外出遊玩、
      吃飯、贈與物品及平日電話聯繫等情，均自然、真誠表達
      愉快之意。聲請人年幼，未識世事，未必知悉父母婚姻破
      裂之情，所能感受者，應僅為家人是否給予關愛、照顧；
      聲請人之母與相對人離婚已有數年，彼此分居苗栗、高雄
      ，距離非近，相對人如非對於子女曾有付出，或有一定密
      度之會面、交往，聲請人亦難以對於其與相對人及其母親
      之相處情境有鮮明、愉快之印象。是依聲請人之陳述，尚
      難認為聲請人對於相對人有心理不認同之傾向。
（四）綜上所述，聲請人尚屬年幼，對於其從父姓乙節，並未清
      楚認知，且其目前與相對人會面交往過程，亦未對於相對
      人產生負面、不認同之心理趨向，是尚難認為有何具體事
      實，足認聲請人從父姓，對於其身心健全之發展有不利之
      影響。從而，聲請人聲請更改姓氏為母姓，核與民法第10
      59條之規定不符，應予駁回。
四、依非訟事件法第21條第2 項、第95條、第78條，裁定如主文
    。
中    華    民    國    98    年    3     月    31    日
                  家事庭法  官  曾明玉
以上正本係照原本作成。
如不服本裁定應於送達後10日內向本院提出抗告狀，並繳納抗告
費新臺幣1,000元。
                        書記官  楊思賢
中    華    民    國    98    年    3     月    31     日


司法院資訊處製作；財團法人民間司法改革基金會備份。
